臺灣高等法院臺南分院民事裁定　94年度抗字第481號
抗　告　人　甲○○○
相　對　人　馬來西亞商富析資產管理股份有限公司臺灣分公司
法定代理人　陳 劍 鋒
上列抗告人因與相對人間給付借款強制執行事件，抗告人聲明異
議，對於中華民國94年8月25日臺灣臺南地方法院92年度執字第3
5509號裁定提起抗告，本院裁定如下：
    主    文
抗告駁回。
抗告程序費用由抗告人負擔。
    理    由
一、本件抗告人（即聲明異議人、債務人）於原審法院聲請意旨
    略以：
  (一)據本件相對人即債權人於民國（下同）92年10月9日呈送原
    審法院之強制執行聲請狀所載，係以原審法院89年度執正字
    第12069號債權憑證正本為執行名義，屬普通債權（原執行
    名義為「台灣台南地方法院88年度促字第16302號支付命令
    及確定證明書」），而對抗告人即債務人之財產，聲請強制
    執行，係無疑義。
  (二)雖相對人於聲請強制執行時，另具「他項權利證明書」及「
    抵押權設定契約書」正本，聲明行使抵押權云云。然則，相
    對人就該項抵押權之實施，並未依法聲請法院核發拍賣抵押
    物之裁定，而據為執行名義，亦未聲明依強制執行法第34條
    第2項之規定而參與分配，是其一併准予實行抵押權之請求
    ，已非適法。詎原審法院不察，誤將不具執行名義之上開抵
    押權予以併為執行，於法尚有未合。
  (三)基上所述，抗告人依強制執行法第12條第1項之規定聲明異
    議，特狀請原審法院鑒核，賜依法處理，以符法制，而保權
    益。
二、原審法院裁定以：
  (一)按「當事人或利害關係人，對於執行法院強制執行之命令，
    或對於執行法官、書記官、執達員實施強制執行之方法，強
    制執行時應遵守之程序，或其他侵害利益之情事，得於強制
    執行程序終結前，為聲請或聲明異議。」強制執行法第12條
    固定有明文。惟依前揭規定所示，聲明異議應以：「執行法
    院強制執行之命令，或對於執行法官、書記官、執達員實施
    強制執行之方法，強制執行時應遵守之程序，或其他侵害利
    益之情事」為聲請要件。
  (二)查原審法院92年度執字第35509號給付借款強制執行案件，
    相對人係以原審法院債權憑證聲請對抗告人之不動產為強制
    執行，其執行名義依債權憑證之記載係原審法院88年度促字
    第16302號支付命令及確定證明書，有原審法院89南院鵬執
    正字第12069號債權憑證正本在原審卷可據，且為抗告人所
    不爭，則相對人依上開執行名義聲請抗告人之財產為強制執
    行，自屬有據。抗告人雖主張相對人並未以拍賣抵押物裁定
    為執行名義，且未依強制執行法第34條第2項規定聲明參與
    分配，原審法院准予相對人實行抵押權之請求於法不合云云
    ，惟按抵押權係屬物權，專以登記為準，一經登記即對該登
    記之不動產取得抵押權，並非以取得拍賣抵押物裁定為要件
    ，本件相對人所聲請執行之不動產均經相對人為抵押權之設
    定登記，有土地謄本在卷可參，自得對上開不動產主張抵押
    權人之權利，抗告人主張相對人應以拍賣抵押物裁定為執行
    名義，或依強制執行法第34條第2項規定聲明參與分配，始
    得主張抵押權云云，實有誤會。抗告人上開聲明顯無可採，
    且與強制執行法第12條規定，亦無何相符之處，其聲明異議
    顯非有理由，應予駁回。
三、抗告意旨略以：
  (一)按「強制執行，依左列執行名義為之：一確定之終局判決。
    二假扣押、假處分、假執行之裁判及其他依民事訴訟法得為
    強制執行之裁判。三依民事訴訟法成立之和解或調解。四依
    公證法規定得為強制執行之公證書。五抵押權人或質權人，
    為拍賣抵押物或質物之聲請，經法院為許可強制執行之裁定
    者。六其他依法律之規定，得為強制執行名義者。」強制執
    行法第4條第1項定有明文。又按「當事人或利害關係人，對
    於執行法院強制執行之命令，或對於執行法官、書記官、執
    達員實施強制執行之方法，強制執行時應遵守之程序，或其
    他侵害利益之情事，得於強制執行程序終結前，為聲請或聲
    明異議。」強制執行法第12條第1項前段亦定有明文。而無
    執行名義之情形，乃屬上開法文中所謂「其他侵害利益之情
    事」，可據以聲明異議，亦經最高法院42年台上字第1281號
    、63年台上字第1700號判例著有明文。
  (二)本件強制執行事件，相對人於92年10月9日呈送原審法院之
    強制執行聲請狀所載，係以原審法院89年度執正字第12069
    號債權憑證正本為執行名義，屬普通債權（原執行名義為「
    台灣台南地方法院88年度促字第16302號支付命令及確定證
    明書」），而對抗告人即債務人之財產，聲請強制執行，應
    無疑義。雖相對人於聲請強制執行時，另具「他項權利證明
    書」及「抵押權設定契約書」正本，聲明行使抵押權云云。
    然則，相對人就該項抵押權之實施，並未依法聲請法院核發
    拍賣抵押物之裁定，而據為執行名義，亦未聲明依強制執行
    法第34條第2項之規定而參與分配，是其一併准予實行抵押
    權之請求，實非適法（參見強制執行法第4條第1項所定）。
    亦即，相對人就該執行事件，雖呈具一般債權之執行名義，
    然其併於強制執行聲請狀中為實施抵押權之聲請部分，並未
    取得合式之准予拍賣抵押物裁定，且亦不屬強制執行第4條
    第1項第6款所定「其他依法律之規定得為強制執行名義者」
    之情形，即相對人該部分之聲請，實不具執行名義，乃屬無
    執行名義之情形，惟執行法院不察，誤將該不具執行名義之
    抵押權予以併為執行，於法實有未合，核屬強制執行法第12
    條第1項前段所定之「其他侵害利益之情事」，抗告人自可
    依法聲明異議，且應由執行法院就相對人所為實施抵押權之
    聲請予以駁回。
  (三)原裁定雖略以：抵押權係屬物權，專以登記為準，一經登記
    即對該登記之不動產取得抵押權，並非以取得拍賣抵押物裁
    定為要件，本件相對人所聲請執行之不動產均經相對人為抵
    押權之設定登記，自得對上開不動產主張抵押權人之權利，
    抗告人之聲明異議顯無可採云云。然則，本件相對人對抗告
    人之不動產非係一般抵押權之設定登記，而係為最高限額抵
    押權之設定登記，縱為據以聲請法院准予拍賣抵押物之裁定
    ，惟若未具備債權證明，法院已非當然允准，自難謂即得對
    相對人之不動產主張抵押權人之權利；況就相對人聲請實施
    抵押權部分，如上所述，相對人所具之「他項權利證明書」
    及「抵押權設定契約書」正本，乃均不屬強制執行法第4條
    第1項第6款所定「其他依法律之規定得為強制執行名義者」
    之情形，即相對人該部分之聲請，實不具執行名義，核屬強
    制執行法第12條第1項前段所定之「其他侵害利益之情事」
    ，抗告人自可依法聲明異議，且應由執行法院就相對人所為
    實施抵押權之聲請予以駁回。詎原裁定率將抗告人之聲明異
    議予以駁回，顯屬違誤，抗告人特依法提起抗告云云。
四、按聲請拍賣抵押物，與請求強制執行係屬兩事，截然不同。
    前者僅為取得執行之名義，屬於法院裁定問題，後者則係請
    求實施強制執行，屬於法院執行問題，最高法院50年度台抗
    字第193號可資參照。又抵押權人就抵押物賣得價金，有優
    先於他債權人而受清償之權，此在民法第860條雖無優先字
    樣而依民法第877條但書及874條之規定，甚為明顯。至民法
    第873條第1項，強制執行法第4條第5款之規定，係就抵押權
    人如何取得執行名義以實行抵押權而為規定，非謂抵押權人
    非經取得拍賣抵押物裁定之執行名義，即不得就抵押物賣得
    價金優先受償。故普通債權人聲請法院將已設定抵押權之不
    動產查封拍賣，如抵押權人已向法院陳明行使抵押權時，就
    賣得價金即有優先受償之權，執行處自應優先於普通債權予
    以分配，不因抵押權人尚未取得拍賣抵押物之裁定而受影響
    ，71年4月3日司法院 (71)廳民二字第246號法院第二廳研究
    意見可資參照；另抵押權係使抵押權人之債權，得以抵押物
    賣得之金額清償之，以確保其債權必能受清償之物權。故於
    強制執行程序拍賣之不動產，如有抵押權存在，除拍賣公告
    中已載明該抵押權拍賣後不塗銷，就抵押權人得主張優先受
    償之權利，予以保留外，抵押權人得隨時實行抵押權。其主
    張優先受償之聲明，雖係以聲明參與分配之方式為之，但其
    性質則仍為抵押權之行使，自可不受強制執行法第32條第1
    項所定關於聲明參與分配應於標的物拍賣或變賣終結前為之
    之限制，亦不因該抵押權為意定或法定而有異，最高法院85
    年度台抗字第293號裁定及76年2月20日司法院 (76)廳民二
    字第1876號第二廳研究意見足資參照。另抵押權人聲請拍賣
    抵押物，在一般抵押，因必先有被擔保之債權存在，而後抵
    押權始得成立，故祇須抵押權已經登記，且登記之債權已屆
    清償期而未受清償，法院即應准許之。惟最高限額抵押，抵
    押權成立時，可不必先有債權存在，縱經登記抵押權，因未
    登記已有被擔保之債權存在，如債務人或抵押人否認先已有
    債權存在，或於抵押權成立後，曾有債權發生，而從抵押權
    人提出之其他文件為形式上之審查，又不能明瞭是否有債權
    存在時，法院自無由准許拍賣抵押物，最高法院71年台抗字
    第306號判例可資參照。
五、經查：
  (一)原審法院92年度執字第35509號給付借款強制執行案件，相
    對人係以原審法院89南院鵬執正字第12069號債權憑證聲請
    對抗告人之不動產為強制執行，其執行名義依債權憑證之記
    載係原審法院88年度促字第16302號支付命令及確定證明書
    ，有該債權憑證正本附於原審卷可據，亦為抗告人所不爭，
    則相對人依上開執行名義聲請就抗告人之財產為強制執行，
    於法並無不合。抗告人雖主張相對人並未以拍賣抵押物裁定
    為執行名義，且未依強制執行法第34條第2項規定聲明參與
    分配，原審法院准予相對人實行抵押權之請求，於法不合云
    云。然揆諸前揭說明，聲請拍賣抵押物裁定僅為取得執行之
    名義，本件相對人以前開債權憑證所載之原審法院88年度促
    字第16302號支付命令及確定證明書為其執行名義並聲請行
    使抵押權，已合於強制執行法第4條第1項為聲請強制執行之
    規定，自無責令相對人另行取得拍賣抵押物之裁定，方可為
    行使抵押權之理。況縱一般無執行名義之抵押權人依強制執
    行法第34條第2項規定聲明參與分配，其意亦在行使抵押權
    ，主張其優先受償權。故抗告人主張相對人就該項抵押權之
    實施，並未依法聲請法院核發拍賣抵押物之裁定，而據為執
    行名義，亦未聲明依強制執行法第34條第2項之規定而參與
    分配，是其一併准予實行抵押權之請求，實非適法云云，顯
    屬誤會。
  (二)又抗告人主張本件相對人對抗告人之不動產非係一般抵押權
    之設定登記，而係為最高限額抵押權之設定登記，縱為據以
    聲請法院准予拍賣抵押物之裁定，惟若未具備債權證明，法
    院已非當然允准，自難謂即得對相對人之不動產主張抵押權
    人之權利云云。經查，相對人就執行標的物即抗告人所有之
    15筆土地上分別有本金最高限額960萬及3,600萬元之抵押權
    存在，有他項權利證明書、抵押權設定契約書及土地登記謄
    本正本附於原審卷可按，而本件相對人於具狀聲明實行抵押
    權之際，除有「他項權利證明書」及「抵押權設定契約書」
    正本外，並提出原審法院89南院鵬執正字第12069號債權憑
    證為債權證明文件，該債權憑證上記載：抗告人與第三人李
    毅英應連帶給付相對人3,800萬元，及如附表所示之利息、
    違約金，並賠償程序費用131元，及執行費用295,886元。從
    而，就相對人提出之文件為形式上之審查，已能明瞭有前述
    債權之存在，原審法院准為其實行抵押權，自無不合。抗告
    意旨仍執前詞指摘原裁定不當，求予廢棄，為無理由。
六、據上論結，本件抗告為無理由，依強制執行法第30條之1，
    民事訴訟法第495條之1第1項、第449條第1項、第95條、第
    78條，裁定如主文。
中　　華　　民　　國　　94　　年　　11　　月　　9 　　日
                  民事第四庭　審判長法　官　林金村
　　　　　　　　　　　　　　　      法　官　林輝雄
　　　　　　　　　　　　　　　      法　官　黃三哲
上為正本係照原本作成。
如不服本裁定，僅得於收受本裁定正本送達後10日內以適用法規
顯有錯誤為理由，向本院提出再抗告狀（須附繕本一份及繳納再
抗告裁判費新台幣1千元)，並經本院許可後始可再抗告於最高法
院。
中　　華　　民　　國　　94　　年　　11　　月　　10  　日
                                    書記官  魏安里
【附記】
民事訴訟法第495條之1第2項準用同法第466條之1第1、2項規定
：
I對於第二審判決上訴，上訴人應委任律師為訴訟代理人。但上
　訴人或其法定代理人具有律師資格者，不在此限。
II上訴人之配偶、三親等內之血親、二親等內之姻親，或上訴人
　為法人、中央或地方機關時，其所屬專任人員具有律師資格並
  經法院認為適當者，亦得為第三審訴訟代理人。
                                              K
